【裁判字號】    99,再,10
【裁判日期】    990824
【裁判案由】    損害賠償
【裁判全文】
臺灣高等法院臺中分院民事判決            99年度再字第10號
再 審  原 告  戊○○
再 審  被 告  庚○○
兼訴訟代理人  己○○
再 審  被 告  甲○○
再 審  被 告  乙○○
兼  上 二 人
訴 訟代理 人  辛○○
再 審  被 告  丁○○
再 審  被 告  丙○○
上列當事人間損害賠償事件，上訴人對於中華民國99年2月11日
本院99年度上字第28號確定判決提起再審之訴，本院於99年8月
10日言詞辯論終結，判決如下：
    主  文
再審之訴駁回。
再審訴訟費用由再審原告負擔。
    事實及理由
一、再審原告訴之聲明：求為判決：
  1.原確定判決廢棄。
  2.再審被告應連帶給付再審原告新台幣伍拾萬元及自起訴狀繕
    本送達翌日起至清償日止，按年息百分之五計算之利息。
  3.再審被告應以書面方式向再審原告道歉，書面內容張貼於漢
    翔產業工會之佈告欄。其內容「道歉函，道歉人：己○○、
    庚○○、甲○○、丁○○、丙○○、辛○○、乙○○。內容
    ：道歉人對戊○○之不實指摘，導致其名譽損害與造成困擾
    ，特此公開聲明表示歉意。」。
  4.再審訴訟費用及前審訴訟費用均由再審被告負擔。
二、提起再審之訴之理由略稱：
  1.本件再審被告己○○等7人於96年12月24日在漢翔航空工業
    股份有限公司產業工會第4屆第4次理事會中，指摘（1）「
    工會勞資會議勞方代表戊○○以召集人身份，於勞方代表會
    議中，假借理事長職權發布不實命令，擾亂工會正常運作，
    罔顧會員權益於不顧，迫害勞資和諧，（2）「指揮其他勞
    資會議勞方代表不去開會…假傳陳福山理事長的命令，不去
    開勞資會議，還在工會內部興風作浪，擾亂視聽，迫害工會
    團結，此一惡劣行為，已經嚴重傷害工會整體形象」，（3
    ）「為了導正姜召集人濫用權力。製造白色恐怖，…建請移
    送監事會處理。」
  2.再審原告於97年2月29日請辭勞資會議勞方代表兼召集人之
    職，再審被告庚○○，辛○○竟於97年3月5日指謫再審原告
    「臨陣脫逃」，再審被告己○○七人於97年8月5日在理事會
    談話會上，續以「戊○○分化團結，破壞工會內部和諧與形
    象，擾亂工會正常運作，…迫害勞資和諧」「姜召集人…不
    去開勞資會議，還在工會內部興風作浪，擾亂視聽，迫害工
    會團結」指控。
  3.再審被告己○○七人於98年3月31日在產業工會代表大會第
    四屆第二次臨時會上以「糾正監事會破壞工會體制，結合會
    員戊○○聯合打壓六位勞資會議勞方代表，並指摘再審原告
    」。
  4.即再審被告己○○七人就再審原告以勞方代表召集人身份於
    96年12月12日要求勞方代表暫勿參加不對等勞資會議，以抵
    制資方未依法提出勞資決議執行之資料，且未依法令規定通
    知開會（依勞資會議實施辦法第20條規定，開會通知，由主
    席於會議七日前發出）令勞方無法籌劃會議議題，而對違命
    參加勞資會議之再審被告送請監事會議處之情事，即自96年
    12月24日起至98年3月31日止一年九月，連續指謫再審原告
    「迫害」、「白色恐怖」、「加害」、「製造分化」、「臨
    陣脫逃」、「殘害」、「打壓」、「破壞」、「製造亂源」
    加以漫罵，原確定判決則認定再審被告「如此指摘係就可受
    公評之公眾事務為提案，本於具體發生之事實為指謫，其用
    語較強烈而已，而謂無妨害名譽損害」。
  5.惟應審究者，再審原告基於勞方代表兼召集人，召集勞方代
    表會議，因96年12月13日勞資不對等之勞資會議，對勞方不
    利，依代表大會決議與工會指示議定暫勿參加；嗣對違命參
    加代表送請監事會議處，再審被告對再審原告指謫是否就「
    可受公評之公眾事務，本於具體發生之事實為指謫」，以明
    再審被告對再審原告指謫有否妨害名譽。
  6.再審原告今發現前訴訟程序事實審言詞辯論終結前，已經存
    在證物，有不知及無從提出之如下證物：
    甲、台中市漢翔航空工業股份有限公司產業工會第2屆第1次
        會員代表大會會議紀錄（時間90年8月27日）：會議紀
        錄第6案決議「勞資會議勞方代表應依法暫緩配合資方
        協商，以免無意中損害勞工權益」。
    乙、同上工會第3屆第3次會員代表大會會議紀錄（時間95年
        6月14日）：會議紀錄第3案決議「勞資會議勞方代表應
        依法暫緩配合資方協商，以免無意中損害勞工權益」。
    丙、同上工會組織章程：第10條「會員有遵守本會章程，服
        從本會決議…之義務。」，第11條「會員違背第十條規
        定事項或其他不法情事致妨害本會名譽信用由監事會查
        證屬實者，按其情節輕重分別予以警告、停權、除名等
        處分，辦法另訂之。」
    丁、同上工會有關職員選舉辦法第2條「本辦法所稱有關職
        員等選舉，係指左列各種選舉而言：…二、本會會員代
        表大會代表…七、代表本會之漢翔公司勞資會議代表…
        （均含候補代表及侯補委員）。」，第5條「本辦法各
        造選舉之選舉人及被選舉人表列為左：…七、代表本會
        之漢翔公司勞資會議代表（候補代表）」，第15條「由
        工會會員代表大會所產生…勞資會議代表…如有違反…
        代表大會之決議時，得由理事經監事會同意予以召回，
        以後補代表依序遞補…」。因此，再審原告於上開時間
        勞方代表會議上主持決議之勞方代表暫勿參加不對等勞
        資會議，以免傷害勞方利益，嗣將參加之再審被告以違
        反代表大會決議移送監事會處理等事由，均係依代表大
        會及工會組織章程、職員選舉辦法與紀律懲戒處置辦法
        處理，係完全依法行事，並無出於自由斟酌而便宜行事
        可言，與可受公評之公眾事務容有討論或評論指摘之空
        間不同，與原確定判決認定事實不符。上開書證係成立
        於前訴訟程序言詞辯論結前者，於其後始為再審原告所
        發覺，且再審被告之行為又係成立於上開書證成立之後
        ，再審被告對於依法行事之事實竟指原告為「白色恐怖
        」、「迫害」、「分化」、與「臨陣脫逃」等，顯然擬
        之不倫之措詞，公然侮辱，如經鈞院斟酌，可受有利之
        裁判等語。並提出：（1）90年8月27日會員代表大會會
        議紀錄（2）95年6月14日會員代表大會會議紀錄（3）
        工會組織章程（4）工會有關職員選舉辦法（5）工會紀
        律懲戒辦法等為證。
    戊、原確定判決係以再審被告之指摘係可受公評之公眾事務
        為提案，且又係本於具體發生之事項為指摘之事實基礎
        ，然再審原告發現有民事訴訟法第496條第1項第13款事
        由，提起再審之訴，依法應由本院管轄。求為判決如聲
        明所示。
三、再審被告則聲明，求為判決如主文所示。其陳述略稱：
  1.再審原告96年12月12日在漢翔公司內部網路上發佈之文宣（
    詳如民事答辯狀附件一），其內容並沒有引述召集人是依照
    那一屆的代表大會決議，依法執行會議決議要求勞方代表配
    合等等，而只是再審原告用自己的意思，在法沒有任何依據
    下要求勞方代表『請務參加12/13日違反法令規定之會議』
    。就算再審原告所引用之證物（第2、3屆代表大會決議）是
    依法有效，又假設其決議內容為授權勞方代表召集人，全權
    依決議內容處理，再審原告也無權違背代表大會決議，自行
    創造不開會的理由，逕自發文要求其他勞方代表配合暫勿參
    加勞資會議【蓋因勞資會議係勞、資雙方法定例行性溝通會
    議】。然而，再審原告所提證物（第2、3屆代表大會決議）
    之決議，與再審之訴狀所提內容不符。詳細查看並無如再審
    原告於訴狀中所提：「第2屆第1次會員代表大會會議紀錄第
    6案『勞資會議勞方代表應依法暫緩配合資方協商，以免無
    意中損害勞工權益之文字內容』」。並於第3屆第3次會員代
    表大會會議紀錄第3案之決議中，同樣沒有如再審原告於訴
    中所提出「勞資會議勞方代表應依法暫緩配合資方協商，以
    免無意中損害勞工權益」之決議內容，由此顯見再審原告所
    言並非事實。又再審原告所提之第2、3屆代表大會決議，係
    於事實審言詞辯論終結前，已經存在之證物，因該第3屆第3
    次會員代表大會會議紀錄第3案之提案人即為再審原告。再
    審原告所提再審之訴，顯不合法等語。
四、本院依職權調取本院99年度上字第28號請求損害賠償之全部
    卷宗。
五、經查，本件前訴訟程序，本院判決後，再審原告提起上訴，
    經最高法院以裁定駁回上訴，該裁定於99年5月21日送達予
    再原告，有送達證書在卷可查，再審原告於99年6月18日提
    起再審之訴，揆諸民法第500條第1項之規定，自屬合法。
六、按當事人發現未經斟酌之證物，或得使用該證物者，得提起
    再審之訴，但以如經斟可受較有利之裁判者為限。民事訴訟
    法第496條第1項但書第13款定有明文。又所謂發現未經斟酌
    之證物，或得使用之證物，係指前訴訟程序事實審之言詞辯
    論終結前已存在之證物，因當事人不知有此，致未經斟酌，
    現始知之，或雖知有此證物而不能使用，現始得使用者而言
    。經查，再審原告於再審書狀所列五項證物（詳如本判決事
    實及理由欄二、6丁所示）均為前訴訟事實審言詞辯論終結
    前早已存在者，除其中第1項，90年8月27日第二屆第一次會
    員代表大會決議外，均在前訴訟程序中早已提出證物（詳見
    台灣台中地方法院98年訴字第1154號卷第86頁，128頁，130
    頁，及最高法院99年台上字第831號卷）至於其中90年8月27
    日之第二屆第1次會員代表大會會議紀錄，雖未在前訴訟程
    序中出現然再審原告身為前漢翔公司第五屆勞資會議勞方代
    表兼召集人及訴訟當時為該工會第四屆理事及會員代表，豈
    有不知或不能使用之情事？況且再審原告亦未能舉證證明有
    何不能使用上開證物之情事，其依此提起本件再審訴為無理
    由。
七、次查，本院原確定判決，係以：「…行為人對於公眾人物或
    所涉公眾事務，以善意發表言論，或對於可受公評之事為適
    當之評論，或行為人雖不能證明言論內容為真實，但就其所
    言為真實之舉證責任，仍應有相當程度之減輕（證明強度不
    必至客觀之真實），且不得完全加諸於行為人。倘依行為人
    所提證據資料，可認有相當理由確信其為真實，或對於行為
    人乃出於明知不實故意捏造或因重大過失、輕率、疏忽而不
    知其真偽等不利之情節未善盡舉證責任者，均不得謂行為人
    為未盡注意義務而有過失。縱事後證明其言論內容與事實不
    符，亦不能令其負侵權行為之損害賠償責任。而本件產業工
    會會員代表，在勞資會議中，勞方代表是否出席勞資會議為
    勞工爭取權益，乃攸關產業工會全體會員權益之公眾事務，
    產業工會理事會或理事長就是否出席勞資會議，有無作成決
    議或授權，勞方代表召集人所為勿參加勞資會議之通知，是
    否有所本、有無拘束勞方代表之效力，乃屬可受公評之公眾
    事務，陳福山於致上訴人之上揭電子郵件中，僅請上訴人決
    定會議進行模式，既未明言決定勞方代表不參加該次勞資會
    議，致勞方代表內部就上訴人以勞方代表召集人身分所為勿
    參加該次勞資會議通知，是否確係依理事長之決定而為，發
    生不一致之看法與解釋，誠非無端。且上訴人行使勞方代表
    召集人之職務，其可得處理之範圍為何、有無受合法之授權
    等，乃屬處理產業工會涉及全體會員權益之公眾事務，上訴
    人基於勞方代表召集人身分所為行為，自屬可受公評之事項
    。依產業工會組織章程第二十三條規定，產業工會理事長之
    職權為：(1)執行常務理事會決議並主持日常會務。(2)對外代
    表本會。(3)召開理事會議及常務理事會議並擔任主席。(4)監
    督指揮本會會務人員」等，而勞資會議勞方代表係由產業工
    會會員選舉代表會員參與勞資會議之人  員，並非受理事長
    指揮監督之產業工會會務人員，遍查產業工會組織章程，亦
    無勞工代表須受產業工會理事長指揮監督之規定。稽諸勞方
    代表既為產業工會會員之代表，會員間認同之利益及應維護
    權益，本即難期完全一致，就勞資會議議題之看法、立場本
    質上自應容許有不同意見存在之狀況，始符合民主社會實現
    多元意見之功能，縱然勞方代表為達行動一致、集合力量之
    目的，歷年來均有由理事長決定是否出席勞資會議、並均加
    以遵從之慣例，亦難認理事長之該項決定有拘束所有勞方代
    表之絕對效力，如僅因勞方代表未遵從理事長所為是否出席
    勞資會議之決議，即將之移送監事會懲處，將造成持不同意
    見之人，因內心恐懼而不敢表達其意見，無異不容許不同意
    見存在之一言堂，無從實現產業工會會員間得有多元意見存
    在之民主本質，不言可喻。至陳福山固證稱是否參與勞資會
    議是授權召集人決定，依產業工會組織章程，勞方代表如違
    背理事長是否參加勞資會議之決定，可提請監事會懲處等語
    ；惟上訴人（即再審原告以，下同）與陳福山均未能舉證以
    實其說，且陳福山所述與前開勞方代表之本質不符，自不足
    採為有利於上訴人之證據。故己○○於第四次理事會議中提
    保留意見、於第十二次理事會談話中及被上訴人於第二次臨
    時會時連署提案，就上訴人（即本件再審被告，下同）於九
    十六年十二月十二日所為勿參加勞資會議之通知、於第四次
    理事會中之報告及提案為前開指摘，其用語縱較強烈，然既
    屬被上訴人本於產業工會理事之身分，於會議中就可受公評
    之公眾事務提出之議案，且其所指又非毫無所本，委屬行使
    產業工會理事職權之行為，尚難認有侵害上訴人之名譽，要
    屬當然。上訴人另於勞資會議召開前之九十七年二月二十九
    日，請辭勞資會議勞方代表兼召集人之職務，其請辭之時間
    ，距勞資會議召開之同年三月四日僅四日，以上訴人為勞方
    代表兼召集人之身分，負責勞方代表內部之聯絡及意見之溝
    通、統合，並應於勞資會議召開前後，至產業工會理事會作
    會前及會後報告，為產業工會參與勞資會議至為重要之人員
    ，如有於勞資會議召開前臨時請辭之情事發生，將致勞方代
    表內部聯絡及意見溝通、統合困難，影響產業工會會員權益
    至鉅，自易使產業工會會員或其他勞方代表產生不滿，庚○
    ○、辛○○因上訴人早於九十七年二月十四日，即已知悉勞
    資會議將在同年三月四日召開，卻於接近勞資會議召開前夕
    臨時請辭，因而指摘其臨陣脫逃，良非空穴來風。而勞資會
    議勞方代表召集人之職務行使，又係涉產業工會會員權益之
    公眾事務，已如前述，庚○○、辛○○所為指摘，亦難認有
    侵害上訴人之名譽，至為灼然。
    綜上所述，被上訴人所為前開指摘，係本於其為產業工會理
    事之身分，於產業工會召開之理事會、談話會、臨時會或於
    電子郵件中，就可受公評之公眾事務為提案，且本於具體發
    生之事項為指摘，縱其用語較強烈，令上訴人主觀上甚感不
    適，仍難認有侵害其名譽之情事，殊堪認定。從而上訴人本
    於侵權行為之法律關係，請求被上訴人應連帶給付五十萬元
    本息，及被上訴人應以書面方式向其道歉，並將該書面道歉
    內容張貼於漢翔產業工會之電子佈告欄，以回復上訴人之名
    譽，為無理由，不應准許。因而維持第一審之判決而駁回再
    審原告之上訴，再審原告提起第三審上訴，亦經最高法院以
    裁定駁回上訴而告確定。觀其判決意旨，均在說明再審被告
    之行為，並不構成侵害再審原告之名譽，再審原告依侵權行
    為之法律關係為請求為無理由。因之縱使再審原告提出於再
    審之訴所提之五項文件證物為其發現或當時所不能使用之證
    物，如經斟酌亦不足以為再審原告受有利之裁判，揆諸民事
    訴訟法第496條第一項第13款但書之規定，再審之訴亦無理
    由。另再審原告復於99年8月10日行言詞辯論期日再提出辯
    論意旨狀，並附證物20件，亦屬其就再審之訴提起時之各項
    細節之補述，亦不足以動搖原確定判決所為之認定。況且本
    件再審之訴，曾於99年7月27日準備程序，本院一再諭知當
    事人如有補充陳述，或舉証應從速提出，乃再審原告遲至本
    院於99年8月10日行言詞辯論期日再行提出，非但再審被告
    不及行使防禦權，且依民事訴訟法第276條之規定再審原告
    自不得主張之。退而言之，其所為陳述之內容，亦無非就本
    院確定判決所為事實之認定及證據之調查加以指摘，並不符
    合再審之合法理由。
八、綜上所述，本件再審之訴為無理由，應依民事訴訟法第505
    條，第78判決如主文。
中    華    民    國    99    年    8     月    24    日
                民事第三庭    審判長法  官  陳照德
                                    法  官  朱  樑
                                    法  官  李平勳
以上正本係照原本作成。
如對本判決上訴，須於收受判決送達後20日內向本院提出上訴書
狀，其未表明上訴理由者，應於提出上訴後20日內向本院提出上
訴理由書（須按他造人數附具繕本）。
上訴時應提出委任律師為訴訟代理人之委任狀。具有民事訴訟法
第466條之1第1項但書或第2項之情形為訴訟代理人者，另應附具
律師及格證書及釋明委任人與受任人有該條項所定關係之釋明文
書影本。如委任律師提起上訴者，應一併繳納上訴審裁判費。
                                    書記官  茆亞民
中    華    民    國    99    年    8     月    25    日
                                                      Ｖ

司法院資訊處製作；財團法人民間司法改革基金會備份。
